【裁判字號】    94,訴,804
【裁判日期】    951110
【裁判案由】    返還不當得利
【裁判全文】
臺灣桃園地方法院民事判決               94年度訴字第804號
原???告  乙○○?住3712.
        ??????CA 90.
訴訟代理人?郭方桂律師?
被???告  甲○○?住桃園縣中.
訴訟代理人?連耀霖律師
上列當事人間返還不當得利事件，本院於民國95年10月18日言詞
辯論終結，判決如下：
    主  ??文
被告應給付原告新台幣壹佰伍拾玖萬零貳佰陸拾柒元，其中壹佰
肆拾肆萬貳仟佰柒拾陸元，自民國八十一年九月十四日起，其
中拾肆萬柒仟捌佰玖拾壹元自民國九十四年八月七日起，均至清
償日止按年息百分之五計算之利息。
原告其餘之訴駁回。
訴訟費用由被告負擔三分之二，餘由原告負擔。
本判決第一項於原告以新台幣伍拾萬元為被告供擔保後，得假
執行，但被告於假執行程序實施前以新台幣壹佰伍拾玖萬零貳佰
陸拾柒元為原告供擔保後，得免假執行。
原告其餘假執行之聲請駁回。
    事實及理由
一、本件原告起訴主張：
(一)
?、被告為原告之胞兄，原告之父傅元孝於民國81年9月11日死
    亡，而被告明知傅元孝之遺產為原告及訴外人傅祖慶所共同
    繼承，竟於同年月14日未經原告及傅祖慶同意，即持傅元孝
    印章及存摺至華南商業銀行新竹分行（下稱華南商銀），自
    傅元孝於該行開立帳號000000000000號之帳戶（下稱系爭帳
    戶）內，提領新台幣（下同）4,327,130 元，將該存款占為
    己有，並未列入遺產分配，顯已侵害原告及傅祖慶之權利，
    經台灣高等法院以91年度上易字第2418號判決原告侵占確定
    。是被告受有4,327,130 元不當得利。被告雖辯稱傅元孝於
    81 年9月15日死亡，被告於81年9 月14日至華南商銀領取傅
    元孝之存款，並非遺產，應無所謂侵占遺產返還不當得利之
    問題云云，然與上揭刑事確定判決認定傅元孝係81年9 月11
    日死亡，被告嗣於81年9 月14日擅取傅元孝印章領取等情不
    符，自無可取。另觀「傅元孝遺產動產部分（抄自甲○○手
    筆）」之記載，雖未能提出被告之手筆原本，但台灣新竹地
    方法院（下稱新竹地院）於90年度易字第348 號審理時經法
    官將其提示被告，被告則供稱：「（問：對告訴人傅祖慶庭
    提傅元孝遺產動產部分，有何意見？）答：傅元孝死後只有
    400 多萬元及90萬元的現金，告訴人所指的三人存款100 多
    萬元，借款200 多萬元，是傅元孝生前給我小孩的學費、生
    活費」，足證被告承認取得傅元孝遺產動產部分現金兩筆分
    別為4,327,130 元及901,690 元、三人存款：1,252,254 元
    及「煌借款」2,180,000 元，合計：8,661,074 元。被告雖
    諉稱三人存款100 多萬元，及「煌借款」200 多萬元為傅元
    孝生前給其小孩的學費、生活費，然依「家族開會錄音帶及
    其錄文」，被告自承其於兩造之父親傅元孝生前，確實向父
    親借款218 萬元未還，連同其他款項合計800 多萬元，此與
    上揭筆錄被告承認之各項數額相符，足證218 萬元係被告向
    傅元孝借款；現金901,690 元及三人存款1,252,254 元，兩
    筆金額合計2,153,944 元屬被告代傅元孝委任保管款。再依
    被告於新竹地院90年度易字第348 號中所提出之「帳冊」所
    載：其他收入共計672,031 元，可證被告確實取得此部分款
    項；被告就此部分收入亦不否認，僅辯稱此部分並非傅元孝
    之遺產，不得依不當得利請求返還云云，惟查此部分依其內
    容為被告共同代兩造及傅祖慶三兄弟收取，原告自得依委任
    關係請求返還。
?、原告及訴外人傅祖慶前據以提起附帶民事訴訟請求損害賠償
??，經被告為時效抗辯而駁回原告之訴確定。惟查傅元孝既於
    81年9月1日死亡，是於其死亡時起至遺產分割前，其所有之
    遺產依民法第1147條、1148條、1151條之規定即屬於全體繼
    承人所公同共有，被告明知未經傅元孝授權，亦未得傅元孝
    繼承人同意，即逕自持傅元孝印章及存摺領取該屬於傅元孝
??繼承人所公同共有之遺產4,327,130元，自屬於侵害傅元孝
    繼承人對於該存款之公同共有權利且其受有利益至明。為此
    依民法第179 條及第182 條第2 項請求返還不當得利。而關
    於借款部分，原告以本訴狀催告被告於起訴狀繕本送達後一
    個月清償；關於委任保管款部分，原告以本訴狀終止委任關
    係並催告被告交付，為此依民法第478 條及第541 條第1項
    請求返還借款及交付委任保管款。綜上，被告墊款2,643,60
    5 元抵銷其他收入672,031 元及保管款2,153,944 元之部分
    ，尚欠：不當得利4,327,130 元、借款2,180,000 元、保管
    款182,370 元。傅元孝於81年9 月11日死亡，其繼承人為其
    配偶傅葉玉妹、及其子甲○○、乙○○、傅祖慶等4 人，嗣
    傅葉玉妹於84年7 月16日死亡。傅元孝之遺產已分割登記為
    繼承人甲○○、乙○○、傅祖慶等3 人各3 分之1 ，有土地
    登記謄本為憑，足證傅元孝之遺產已分割。原告依應繼分3
    分之1 計算，就不當得利4,327,130 元、借款2,180,000 元
    、保管款182, 370元，應分得不當得利1,442,376 元、借款
    726,666 元、保管款60,790元，合計2,229,832 元。
(二)對被告主張支出部分之陳述：
?、就被告主張下列支出共2,643,605元部分不爭執：
?(1)匯原告867,007元（32,700美元）。
?(2)繳納遺產稅934,674元。
?(3)傅元孝遺產代書費255,000元。
?(4)被告繳納84、85、87至89年地價稅214,532元。
  (5)母親傅葉玉妹入台大老人養護所16個半月護理費352,600 元。
  (6)母親臨終送台北市立中興醫院急救醫療費5,092 元。
?(7)母喪葬費14,700元。
?、對被告主張下列支出予以否認：
  (1)被告代繳81、82、83、86年地價稅178,683元：被告提出之8
    6年地價稅單係補發稅單而非原繳納之稅單，況該單之繳納
    義務人地址是記載傅祖慶住所而由傅祖慶繳納，無如84及85
    年地價稅記載代繳人為被告甲○○及其住址，足見86年地價
    稅非被告代繳，其餘81、82、83年度地價稅並無證據足證被
    告代繳納。
  (2)母親入台大老人養護所護理費510,000 元：實際僅付16個半
    月共352,600 元。計算如下：兩造母親於83年2 月27日住進
    安養院，84年7 月16日死亡，共16個月又18日，非如被告所
    主張之17個月。「老人養護計畫委託護理合約書」雖記載每
    月3 萬元，但第1 個月因傅祖慶與安養院院長游象敬熟識，
    月費減收5 千元，實收25,000元，有被告提出刑案之帳冊47
    頁83年2 月27日記載支付25,000元可稽。又依上開帳冊47頁
    83年3 月26日記載「3/27-4/27 母親付景和院費21,000」可
    證第2 個月至死亡日止每月為21,000元而非30,000元。是兩
    造母親自住進安養院至死亡時止，共支付352,600 元之費用
    。（計算式：25,000元+21,000 元×15.6月=352,600元）
  (3)母親加入「台大醫療保健山莊會員」之費用200,000元：否
    認「台大醫療保健山莊會員永久使用權契約書」之真正，且
    無支付憑證。
  (4)母在養護所花費216,527元：原告否認代辦費9張之真正。
  (5)母喪葬費455,325元之部分：兩造母親傅葉玉妹係84年7月16
    日死，而於同年月28日假通天殯儀館（設中壢市○○路178
    之62號）出殯。依中壢市殯葬管理所公告之收費標準表計算
    ：甲級禮廳使用費3,000元、甲級禮廳冷氣費1,400元、遺體
    接送1,000元、遺體冷藏2,400元（200元x12日）、化粧入殮
    室使用費300元、靈柩寄存室使用費3,600元（300元x12 日
    ）、告別式場使用費1,000元、遺體火化2,000元，共計14,7
    00元，逾此數額部分並無收據足憑，應予否認。
  (6)父母雜支1,406,892元：然被告帳目為被告自行製作，並無
    證據。
(三)並聲明：
?、被告應給付原告2,229,832元及其中1,442,376元自81年9月
    14日起，787,456元自起訴狀送達被告後一個月起，均至清
    償日止按年息百分之五計算之利息。
 2、原告願供擔保，請准予宣告假執行。
二、被告則以：
(一)台灣高等法院91年度上易字第2418號刑事判決雖認定兩造之
    父親傅元孝於81年9月11日死亡，被告於同年月14日至華南
    銀行新竹分行傅元孝帳戶領取4,327,130元，認被告犯有刑
    法第210條、第216條之偽造、行使私文書罪，及刑法第319
    條第1項之詐欺取財罪。惟刑事判決所為事實之認定，於為
    獨立民事訴訟之裁判時本不受其拘束。兩造之父親傅元孝，
    確於81年9 月15日死亡。被告於81年9 月11日自美國返台，
    係兄弟之中第一位返台之人，傅元孝臨終前自醫院返家後，
    一直由被告在旁照料。89年6 月5 日前揭刑案偵查時，檢察
    官訊問呂智雄醫師，其表示81年9 月15日呂醫師隨被告回家
    檢視傅元孝確已死亡，而開立死亡證明書，自屬證據確實。
    按醫師為執行業務之人，依法有按檢驗之事實開立死亡證明
    書之權利及義務，呂醫師應不致於故意開立不實之診斷證明
    書及出庭作偽證。高院刑案判決捨專業醫師之證詞及所開立
    之死亡證明書，而採其他證人對相隔十年之事所為之證詞，
    而為被告不利之認定，此部分與事實不符。另傅元孝於81年
    9 月15日死亡之事實，業據原告於94年8 月26日聲明證據狀
    中自認，且原告提出之戶籍謄本，亦記載傅元孝於81年9 月
    15日死亡，按戶籍謄本係公文書，依民事訴訟法第355 條第
    1 項規定，推定其為真正。被告既在傅元孝生前之81年9 月
    14日領取上開款項，則所領款項即非遺產，應無所謂侵占遺
    產返還不當得利之問題。
(二)被告於81年9 月14日，自華南商銀傅元孝帳戶領取之4,327,
    130元，及傅元孝所遺留901,690元，其使用情形如下：
?、(1)匯款原告867,007元（32,700美元）。
    (2)繳納遺產稅934,674元。
    (3)傅元孝遺產代書費255,000元。
    (4)81至89年地價稅389,660元。
    (5)母親入台大老人養護所養護費419,762元。
    (6)母親「台大醫療保健山莊會員」費200,000元。
    (7)母親在養護所花費216,527元。
    (8)母親臨終送北市立中興醫院急救醫療費5,092元。
    (9)母親喪葬費464,619元。
    (10)父母雜支1,390,336元。
    合計5,142,677元。
?、原告就上述(1)、(2)、(3)、(4)84、85、87至89年地價稅214,53
    2 元、(5)母親傅葉玉妹入台大老人養護所養護費352,600 元
    、(6)母親臨終送台北市立中興醫院急救醫療費5,092 元、(9)
    母親殯葬費14,700元，合計2,643,605 元之部分不爭執，而
    就原告所爭執支出部分，陳述如下：
  (1)地價稅部分：81年至89年之地價稅，均由被告繳納，被告除
    提出84年至86年之地價稅單外，另有新竹稅捐稽徵處93年5
    月27日新縣稅祕土字第0930020297號函復台灣高等法院，傅
    元孝所有新竹縣土地，81年至86年地價稅採現金繳納方式，
    87至89年則由甲○○之聯邦商業銀行中壢分行000000000000
    號帳戶轉帳繳納。原告及訴外人傅祖慶長年居住在美國，從
    未繳納任何一期地價稅，原告謂86年地價稅單未載代繳人甲
    ○○，且係寄至台北市○○街傅祖慶之住所，由傅祖慶繳納
    云云，全非事實。蓋被告在81年父親傅元孝辭世後，為方便
    收受地價稅單之送達，乃向新竹縣稅捐稽徵處陳明由被告代
    繳地價稅，要求將稅單寄至桃園縣中壢市○○路91號被告之
    住所，此觀被告提出之84年、85年地價稅單上記載「納繳義
    務人傅元孝，代繳人：甲○○」，即可證之。可能由於稅捐
    稽徵處之疏忽，被告並未接獲86年之地價稅單，乃至新竹稅
    捐稽徵處補發，故86年之地價稅單，註記「補發稅單原單作
    廢」，且經被告提出稅單正本，為原告所不否認，足見86年
    之地價稅，仍是由被告繳納。
  (2)關於兩造之母傅葉玉妹住於台大老人養護所護理費部分：由
    於兩造之母傅葉玉妹自喪夫之後，年邁體弱，需有專人隨時
    照料，乃於83年2 月27日，由被告及訴外人傅祖慶與台大老
    人養護所簽訂「老人養護計畫委託護理合約書」養護費用每
    月30,000元。上開合約書有被告及傅祖慶之簽名，原告亦不
    否認該合約書之真正，其上所載養護費用每月30,000元，嗣
    因被告以200,000 元購買會員，所以享有優惠，每月25,000
    元，惟實際支付之月費略有差異，被告均詳載於帳目明細，
    合計419,762 元。
  (3)為使兩造之母在養護所獲得較完善的照顧及優惠，被告尚為
    母親買下台大醫療保健山莊會員，支付200,000元，有經律
    師見證之「台大醫療保健山莊會員永久使用權契約書」可證
    。該契約係於83年3月26日所簽，同一時期兩造之母傅葉玉
    妹進住台大老人養護所，該會員證確係因兩造之母住於安養
    院之需要而購買，而因此享有優惠。
  (4)除上述費用外，兩造之母在養護所安養期間所花費用共計21
    6,527元，有代辦費9張可證。原告雖否認該代辦費之真正，
    惟台大老人養所及景和安養院，均屬於台大生活事業有限公
    司所經營之事業，台大生活事業有限公司業於86年4月17日
    解散，有公司基本資料查詢單可證，已無從再向該公司查詢
   ，被告十餘年來保存上開代辦費收據，已屬不易，在上開公
    司已解散之情況下，強要被告舉證證明代辦費收據之真正，
    即屬顯不公平。再者，觀代辦費用明細，均為醫療護理所必
    須。兩造之母係民國前5年11月8日生，83年住進台大養護所
    時，已是88歲高齡，加上身體狀況差，除每月之養護費外，
    尚需支付一些醫療費、護理費、紙尿褲、高蛋白奶粉等等，
    均為安養老人所必須，原告既不否認兩造之母辭世前住於安
    養院，上開必要之費用，自無否認之理。
  (5)關於兩造之母喪葬費部分：
    兩造母親喪葬費464,619元，因事隔10餘年，又喪葬費支出
    項目繁雜，被告並未特別留下收據。今年清明時，被告自美
    國返台，經仔細翻找，終於找出部分單據，計241,788元，
    另依習俗辦喪葬時，有些紅包、膳食、祭品等，無收據部分
    計222,831元，合計464,619元，被告亦均詳載於帳冊明細上
    。
  (6)上述較大筆支出之金額共3,752,341元，加上其他用於兩造
    之父母親相關雜支1,390,336元，共5,142,677元，被告均記
    有詳細帳目。
(三)關於原告主張被告於傅元孝生前，向傅元孝借款2,180,000
    元部分：
    原告就此部分主張，無非以「傅元孝遺產動產部分（抄自桂
    手筆）」、新竹地院90年易字第348號筆錄238頁及「家族開
    會錄音帶及其錄文」為證據。惟被告否認向傅元孝借款2,18
    0,000元，亦否認上開手抄筆錄之真正，所謂「抄自桂手筆
    」被告亦否認其事實。新竹地院90年易字第348號筆錄238頁
    法官問被告：「對於告訴人傅祖慶90年5月31日庭提傅元孝
    遺產動產部分，有何意見？」被告答：「沒有這回事，傅元
    孝死後只有400多萬元及90萬元的現金，告訴人所指的三人
    存款100多萬元、借款200多萬元，是傅元孝生前給我小孩的
    學費、生活費，告訴人的小孩也有拿到，但是告訴人沒有列
    出來。」由上開被告之陳述，當刑庭法官提示手抄筆錄時，
    被告開口即辯駁「沒有這回事」予以否認，接著引述告訴人
    之指訴謂「告訴人所指的存款100多萬元、借款200多萬元，
    是傅元孝生前給我小孩的學費、生活費...。」足證被告在
    刑案之陳述，係自始否認，並無所謂承認2,180,000 元借款
    之問題。另關於「家族開會錄音帶及其錄文」，82年2 月18
    日夜，確有在美國加州洛杉磯市乙○○家舉行家庭會議記錄
    ，參加人員有兩造母親傅葉玉妹、兩造及傅祖慶三兄弟、張
    千代、葉桂英、傅家輝等人。會議時間約三小時，惟原告所
    提錄音帶及譯文，甚為簡短，大部分發言遭原告刪除。至於
    錄音帶譯文討論父親遺產部分，其中第4 點及第7 點均為傅
    祖慶所發言，被告並未承認傅祖慶之發言。第8 點部分之譯
    文部分，從錄音帶被告固有提及2,180,000 元，惟非如譯文
    所載「我拿了2,180,000 ，沒有寫條子有影」。事實上在該
    次家庭會議中，被告仍一再強調所謂2,180,000 元是父親傅
    元孝給被告之子學費、生活費等，此迭經被告於刑案中陳述
    在卷，並非被告向傅元孝所借款項。
(四)關於原告主張委任保管款2,154,944元部分：
    此一部分依原告之主張，係指起訴狀第2頁附表第2項「現金
    」901,690元、第3項「三人存款」1,252,254元及「桂存入
    」1,000元，三項之合計而言。
?、按關於第2項901,690元，係傅元孝遺留之現金，被告已詳細
??交待其使用情形，已如上述。
?、至於第3項「三人存款」1,252,254元部分，原告主張被告曾
    代理傅元孝受領出賣土地價金時，諉稱為幫傅元孝節稅而將
    1,252,254元存入被告三個子女帳戶，被告否認之。原告主
    張上揭款項為傅元孝生前委任保管之款項，被告亦否認之。
    原告主張委任關係存在，自應由原告負舉證責任。
(五)關於原告主張之其他收入672,031元，此部分並非傅元孝之
    遺產，原告依不當得利請求返還，並無理由等語置辯。
(六)並聲明：
?、原告之訴駁回。
?、如受不利益判決，被告願供擔保，請准宣告免為假執行。
三、查本件原告主張兩造均為已故傅元孝之繼承人，其父於81年
    9 月11日死亡，被告竟於嗣後之81年9 月14日擅取傅元孝之
    印章，領取傅元孝帳戶內之4,327,130 元，另取得傅元孝遺
    產901,690 元、1,252,245 元及向傅元孝借款2,180,000 元
    ，並以傅元孝之遺產取得收入672,031 元之事實，業據提出
    台灣高等法院刑事判決書、帳冊、新竹地院90年度易字第34
    8 號言詞辯論筆錄、錄音帶等物為證，查:
(一)被告對於原告主張傅元孝死後，遺有現金4,327,130 元、90
    1,690 元一節不爭執，且於新竹地院上開事件審理時自認在
    卷，自堪信為真實。
(二)原告主張被告之子女等3 人名下之存款1,252,254 元，亦屬
    傅元孝之遺產一節，則為被告所否認，辯稱上開金額為傅元
    孝生前贈與其子女之學費等款項，查:
  (1)傅元孝於81年9 月11日死亡，但被告之3 位子女早於該日前
    即已取得上開款項，衡以上開款項係在傅元孝死前即分別匯
    入被告之子女帳戶內，乃為傅元孝生前處分其財產，又原告
    於本院審理中，迄未舉證證明該筆金額確屬傅元孝遺產，自
    難認該部分金額為傅元孝之遺產。
  (2)又上開金額既為傅元孝生前贈與，則不得為特留分扣減之對
    象（參見最高法院25年台上字第660 號判例要旨），本件既
    非屬遺贈，亦非死因贈與，而係生前贈與原告自不得主張扣
    減權，附此敘明。
(三)原告主張被告於傅元孝生前向傅元孝借款之事實，雖為被告
    所否認，然依兩造之家族開會錄音帶及其譯文記載: 「出席
    ：母親：傅葉玉妹、三兄弟：甲○○、乙○○、傅祖慶、家
    屬：張千代（祖桂妻）、葉桂英（祖格妻）、家輝（祖桂長
    子）。…4.祖慶對祖桂發問：「我是說你向父親借了錢，父
    親告訴我說你借錢都沒有寫條子（客家話俗話" 借據"），
    父親向我抱怨。我問他說你借了多少錢？他說你要借200萬
    。」5.祖桂回答說：「開始講300 萬答應了。」6.千代：「
    借到兩百多萬。」7.祖慶：「218 萬，你拿了218 萬沒有寫
    條子給他，他向我抱怨。」8.祖桂：「我拿了218 萬，沒有
    寫條子有影（客家話" 真的"） 。」等語，堪信被告以自認
    於傅元孝生前向傅元孝借款2180,000元之事實，且被告於本
    院審理中，未能舉證証明確已將該筆款項歸還，原告該部分
    之主張，自堪信為真實。
(四)原告主張被告因傅元孝之財產而取得收入672,031 元一節，
    為被告所不爭執，且被告於新竹地院上開事件審理中所出示
    之其本身將傅元孝之財產記帳之帳冊亦記載: 其他收入672,
    031 元，是原告該部分之主張，亦堪信為真實。
(五)準此，被告取得應歸為傅元孝之財產總額為8,080,851元。
四、被告主張其以傅元孝之財產為兩造之父母支出各項費用，共
    計5,142,677 元之部分，應自上開金額扣除，並提出各項支
    出明細為證，原告對於被告主張下列支出共2,643,605 元部
    分不爭執：(1)匯原告867,007 元（32,700美元）、(2)繳納遺
    產稅934,674 元、(3)傅元孝遺產代書費255,000 元、(4)被告
    繳納84、85、87至89年之地價稅214,532 元、(5)母親傅葉玉
    妹入台大老人養護所16半月養護費352,600 元、(6)母親臨終
    送北市立中興醫院急救醫療費5,092 元、(7)母喪葬費14,700
    元，其餘部分則予以否認，是本院應審究被告得主張扣除之
    金額為何。
(一)
  (1)被告主張其代繳81、82、83、86年之地價稅175,128 元部分
    ，為原告所否認，且被告就其繳納81、82、83年度地價稅之
    部分，未能舉證以實其說，尚難遽信為真；又被告提出之86
    年地價稅單係補發稅單而非原繳納之稅單，況該單之繳納義
    務人地址記載者為傅祖慶之住所，無如84及85年地價稅記載
    代繳人為被告甲○○及其住址，尚難遽信86年地價稅由被告
    代繳。
  (2)兩造之母入住台大老人養護所護理費510,000 元部分：兩造
    母親83年2 月27日住進安養院，84年7 月16日死亡，共16
    個月又18日，且台大養護所即景和安養院一節為兩造所不爭
    執。原告主張「老人養護計畫委託護理合約書」雖記載每月
    費用3 萬元，但第1 個月因傅祖慶與安養院院長游象敬熟識
    ，月費減收5 千元，實收25,000元一節，有被告提出刑案之
    帳冊47頁83年2 月27日記載支付25,000元可稽。又依上開帳
    冊47頁83年3 月26日記載: 「3/27-4/27 母親付景和院費21
    ,000 」 可證第2 個月至死亡日止每月為21,000元而非30,0
    00元。是兩造母親自住進安養院至死亡時止，共支付352,60
    0 元之費用。（計算式：25,000元+21,000 元×15.6月=352
    ,600 元）
  (3)兩造之母加入「台大醫療保健山莊會員」之費用200,000 元
    部分：原告否認「台大醫療保健山莊會員永久使用權契約書
    」之真正，而被告於本院審理中，亦未能提出無支付憑證，
    況本院依職權函查台大醫療保健山莊之設立情況，亦查無資
    料，是尚難遽信確有該組織之存在，被告主張應扣除該部分
    之費用云云，自不足採。
  (4)兩造之母在養護所花費216,527 元部分，業據被告提出代辦
    費9 張為證，原告雖否認該9 張收據之真正，惟該代辦費上
    所記錄之採購明細多均為消耗品，如尿布等，衡以安養院內
    對於病人之消耗品採取使用者付費之原則，應符合人情之常
    ，且兩造對其母身體狀態須有使用該等物品一節亦不爭執，
    是堪信代辦費所列之明細為真正。
  (5)被告主張其為兩造之母支出喪葬費464,619 元之部分：原告
    對於被告為其母支出殯葬費一節不爭執，僅以金額過高置辯
    ，被告對於殯葬費之支出，固僅提出總計241,788 元之單據
    ，惟兩造之母過世迄今，已近10年，實難強求任何人皆能保
    留全部單據，另衡諸兩造父母之財力，遺留之財產，及現今
    物價指數，被告主張其為兩造母親支出喪葬費464,619 元，
    尚難認為過高或奢華之虞，反觀原告主張同意之範圍，僅為
    相當基本之費用，然僅僅只為該等項目，實與一般民間習俗
    不合，是堪認被告該部分之主張為可採。
  (6)被告主張兩造之父母雜項支出共計1,406,892 元部分，未據
    被告舉證以實其說，況被告之父傅元孝基於愛屋及烏之心情
    曾贈與被告之子女學費、生活費等高達百萬元之金額，衡諸
    常情，身為子女之被告基於感謝及反哺之情，實難有為父母
    支出之各項費用均要求父母花費己身老本支出之理，是被告
    主張其為其父母支出之雜項費用云云，尚難採信。
  (7)準此，被告得主張扣除之金額為3,310,051元。
五、被告取得應歸為傅元孝之財產總額8,080,851 元，扣除被告
    支出得扣除之金額3,310,051 元，餘款為4,770,800 元。按
    因侵權行為受利益，致被害人受損害時，依法被害人固有損
    害賠償請求權，與不當得利返還請求權，其損害賠償請求權
    雖因時效消滅，而其不當得利返還請求權，在同法第125 條
    之消滅時效完成前，仍得行使，最高法院41年度台上字第87
    1 號著有判例可資參照。本件原告之應繼份為三分之一一節
    為兩造所不爭執，被告獨自取得上開款項，自有侵害原告之
    應繼份，且受有利益，並無法律上之原因，是原告自得依民
    法不當得利之規定請求被告返還該利益。即金額1,590,267
    元（4,770,800 3 ，元以下四捨五入）。
六、綜上所述，原告依不當得利之法則，請求被告給付1,590,26
    7 元，及自81年9 月12日起，按年息百分之五之利息，為有
    理由，應予准許，逾此範圍之請求為無理由，應予駁回。惟
    本件原告訴之聲明為「被告應給付原告2,229,832元及其中
    1,442,376 元自81年9 月14日起，其中787,456 元自起訴狀
    送達被告後一個月起，均至清償日止按年息百分之五計算之
    利息。」等語，有原告之書狀附卷可稽，是本院自須受其拘
    束，故本件原告請求被告給付1,590,267 元，其中1,442,37
    6 元，自81年9 月14日起，其中147,891 元自起訴狀送達被
    告後一個月即94年8 月7 日起，均至清償日止按年息百分之
    五計算之利息，為有理由，應予准許，逾此範圍之請求，為
    無理由，應予駁回。本判決兩造均陳明願供擔保，請求宣告
    假執行或免為假執行之宣告，經核均無不合，爰分別酌定相
    當之擔保金額，予以准許，至於原告敗訴之部分，其假執行
    之聲請已失所附麗，應併予駁回之。
七、本件事證已臻明確，兩造其餘攻擊防禦於判決之結果不生影
    響，爰不一一論述，附此敘明。
八、據上論結，本件原告之訴為一部有理由，一部無理由，依民
    事訴訟法第79條但書、第390 條第2 項、第392 條第2 項，
    判決如主文。
中    華    民    國    95    年    11    月    10    日
                  民事第一庭    法  官  陳婉玉
以上正本係照原本作成
如對本判決上訴，須於判決送達後20日內向本院提出上訴狀
中    華    民    國    95    年    11    月    10    日
                                書記官  劉雅玲


司法院資訊處製作；財團法人民間司法改革基金會備份。
